臺灣高等法院民事判決　八十九年度保險上易字第八號
　　　上　訴　人　國華人壽保險股份有限公司
　　　法定代理人　王文博
　　　　　　　　　何佩玲
　　　被　上訴人　甲○○
右當事人間給付保險金事件，上訴人對於中華民國八十九年三月十日臺灣臺北地方
法院八十八年保險字第一一一號第一審判決提起上訴，本院判決如左：
　　　主　　　文
原判決廢棄。
被上訴人在第一審之訴及假執行之聲請均駁回。
第一、二審訴訟費用由被上訴人負擔。
　　　事　　　實
甲、上訴人方面：
壹、聲明：
一、原判決廢棄。
二、右開廢棄部分，被上訴人在第一審之訴及其假執行之聲請均駁回。
貳、陳述：除引用原判決書之記載外，補稱：
一、系爭平安保險及附加傷害特約之性質，乃屬傷害保險之範疇，依保險法第一百三
　　十一條規定，及系爭平安保險契約條款第二條之約定「被保險人於本契約有效期
    間內，因遭遇外來突發的意外傷害事故，並以此意外傷害事故為直接且單獨原因
    ，致其身體蒙受傷害或因而殘廢或死亡時，依照本契約的約定，給付保險金」，
　　被上訴人舉證證明被保險人係因遭受意外傷害事故致成殘廢或死亡時，上訴人始
　　負給付保險金之責。
二、本件有關被保險人劉金生之死因，依行政院衛生署醫事審議委員會第九○○八六
　　號鑑定書之鑑定意見，即可稽知，本件被保險人劉金生係於車輛行進中，因自發
　　性腦出血發作，陷入昏迷，致無法繼續操控車輛，造成擦撞他車之意外，雖經送
　　醫進行開顱手術清除血腫，仍不治身亡；顯與意外傷害事故無涉，揆諸前揭法律
　　規定及契約約定，上訴人自不應負給付保險金之責。
參、證據：除引用原審立證方法外，補提：敏盛綜合醫院龍潭分院八九盛分總字第一
　　二七七號函影本、公司變更登記表影本。並聲請向三軍總醫院調閱劉金生之全部
　　病歷，併同敏盛醫院全部病歷函送行政院衛生署醫事審議委員會鑑定其顱內出血
　　之真正原因。
乙、被上訴人方面：被上訴人未於言詞辯論期日到場，據其於準備程序所為之聲明、
　　陳述如左：
壹、聲明：上訴駁回。
貳、陳述：除引用原判決書之記載外，補稱：
一、劉金生確係因車禍意外事故而致亡故。
二、被上訴人於八十七年十二月十六日劉金生亡故時，即口頭通知上訴人劉金生死亡
　　之訊息，並請求理賠，故遲延利息之起算點應自該日起算。
參、證據：除引用原審立證方法外，補提：上訴人新竹企銀存摺節本影本，謝進發另
　　案筆錄、財政部保險司公布之傷害保險單示範條款部分條款。並聲請將台灣桃園
　　地方法院檢察署八十七年度相字第一七二六號相驗卷資料併送鑑定人鑑定。
　　　理　　　由
一、
１、上訴人法定代理人原為董事長張貞松，嗣因辭職，喪失代理權，有上訴人公司第
　　十五屆第二次臨時董事會議事錄可按。其現任總經理王文博具狀聲明承受訴訟，
　　核與公司法第八條第二項規定及最高法院七十五年度台上字第一五九八號判例意
　　旨無違，應予准許。
２、被上訴人經合法通知未於言詞辯論期日到場，核無民事訴訟法第三百八十六條各
　　款所列情形，爰依上訴人之聲請，由其一造辯論而為判決。
二、被上訴人主張其於民國八十四年三月二十日與上訴人新竹分公司簽立保單號碼0
　　0000000號「至尊還本終身保險保險單」，約定：被保險人為被上訴人之
　　配偶劉金生，被上訴人為受益人，保險費年繳四萬九千零七十九元，投保項目包
　　含：壽險三十萬元、平安保險四十萬元、附加傷害特約六十萬元，合計保險金一
    百三十萬元。本件被保險人劉金生於民國八十七年十二月十四日下午三時二十分
    ，駕駛車號ＫＬ－四四０六號自用小客車，沿桃園縣龍潭鄉○○路由南往北行駛
    ，擦撞停放於龍潭鄉○○路三八二號前之何坤來所有車號ＳＰ─０四七九號自小
    客車後，劉金生駕車失控撞上干城路三八八號前之水泥柱，導致顱內出血經送敏
    盛醫院龍潭分院急救後，延至同年月十六日十二時三十分於自宅死亡。被保險人
    劉金生因車禍導致顱內出血身故，符合上訴人國華平安保險契約條款第二條、第
    四條、第六條第一項、第二項等約定，且與保險法第一百三十一條規定相符。上
    訴人依約應給付上開保險金合計一百三十萬元，惟上訴人以劉金生係因高血壓性
    腦血管病變造成「顱內出血」，僅給付壽險保險金三十萬元，拒絕給付其餘保險
    金一百萬元，爰依保險契約請求上訴人給付一百萬元及自八十七年十二月十七日
    起至清償日止，按年息百分之五計算之利息。
    上訴人對兩造訂有本件保險契約，及本件被保險人劉金生於八十七年十二月十四
    日因駕車不慎擦撞路旁車輛後昏迷，經敏盛醫院龍潭分院診斷為顱內出血，並實
　　施開顱手術，急救無效後於同年月十六日於自宅身故等情不爭執。惟以系爭平安
　　保險契約及附加傷害特約本質上為保險法第一百三十一條所定傷害保險範疇。本
　　件被保險人劉金生於八十六年十一月十三日即曾患高血壓性腦室出血而住院長達
　　三十日之久。八十七年十二月十四日，劉金生係於車輛行進中，因自發性腦出血
　　發作，陷入昏迷，致無法繼續操控車輛，造成擦撞他車之意外，雖經送醫進行開
　　顱手術清除血腫，仍不治身亡，顯與意外傷害事故無涉，揆諸保險法第一百三十
　　一條規定及上訴人平安保險約款第二條及附加傷害特約條款第三條約定，上訴人
　　自不應負給付保險金之責等語資為抗辯。
　　（原審為上訴人敗訴之判決，上訴人提起上訴。）
三、被上訴人主張其於民國八十四年三月二十日與上訴人新竹分公司簽立保單號碼0
　　0000000號「至尊還本終身保險保險單」，約定：被保險人為被上訴人之
　　配偶劉金生，被上訴人為受益人，保險費年繳四萬九千零七十九元，投保項目包
　　含：壽險三十萬元、平安保險四十萬元、附加傷害特約六十萬元，合計保險金一
    百三十萬元；被保險人劉金生於於民國八十七年十二月十四日下午三時二十分，
    駕駛車號ＫＬ－四四０六號自用小客車，沿桃園縣龍潭鄉○○路由南往北行駛，
    擦撞停放於龍潭鄉○○路三八二號前之何坤來所有車號ＳＰ─０四七九號自小客
    車後，劉金生駕車失控撞上干城路三八八號前之水泥柱，導致顱內出血經送敏盛
    醫院龍潭分院急救後，延至同年月十六日十二時三十分於自宅死亡等情，業據提
    出保險單、保險費收據、桃園縣警察局平鎮○○道路交通事故證明書、謝進發另
　　案證人筆錄、臺灣桃園地方法院檢察署相驗屍體證明書等為證，且為上訴人所不
　　爭執，堪認為真正。
四、被上訴人另主張被保險人劉金生係因車禍導致顱內出血身故，符合上訴人國華平
    安保險契約條款第二條、第四條、第六條第一項、第二項等約定，且與保險法第
　　一百三十一條規定相符，上訴人依約應給付上開保險金合計一百三十萬元，惟上
　　訴人僅給付壽險保險金三十萬元，拒絕給付其餘保險金一百萬元，爰依保險契約
　　請求上訴人給付一百萬元及自八十七年十二月十七日起至清償日止，按年息百分
　　之五計算之利息。上訴人否認劉金生係因車禍導致顱內出血致死，並以上開情詞
　　置辯。經查：
１、按民事訴訟如係由原告主張權利者，應先由原告負舉證責任，若原告先不能舉證
    ，以證實自己主張之事實為真實，則被告就其抗辯事實即令不能舉證或其所舉證
    據尚有疵累，亦應駁回原告之請求。又原告於其所主張之起訴原因，不能為相當
　　之證明，而被告就其抗辯事實，已有相當之反證者，當然駁回原告之請求。（最
　　高法院十七年上字第九一七號判例及二○上二四六六號判例意旨參照）。
　　又上訴人平安保險契約條款第二條約定「被保險人於本契約有效期間內，因遭遇
　　外來突發的意外傷害事故，並以此意外傷害事故為直接且單獨原因，致其身體蒙
　　受傷害或因而殘廢或死亡時，依照本契約的約定，給付保險金」，另附加傷害特
　　約條款第三條亦有相同約定（見原審卷第二三、二四頁）。又系爭平安保險及附
　　加傷害特約之性質，屬傷害保險之範疇，依保險法第一百三十一條規定「傷害保
　　險人於被保險人遭受意外傷害及其所致殘廢或死亡時，負給付保險金額之責」。
　　是本件被上訴人應舉證證明被保險人劉金生係因遭受意外傷害事故致其殘廢或死
    亡時，上訴人始負給付保險金之責。
２、被上訴人以敏盛醫院龍潭分院開立之診斷證明書記載「顱內出血、頭部外傷，於
　　八十七年十二月十四日急診」及臺灣桃園地方法院檢察署開立之相驗屍體證明書
　　記載「直接引起死亡之疾病／傷害─顱內出血」、「先行原因─頭部外傷、車禍
　　」、「死亡方式為意外」等情主張劉金生係因發生車禍，因而引起緊張或其他碰
　　撞而引起顱內出血造成死亡。
(1)、查本件劉金生於八十七年十二月十四日駕自小貨車停在路旁未熄火，經民眾發現
　　可疑報警送醫，有謝進發製作之相驗報告書可按（原審卷第一０一頁）。證人謝
　　進發於另案原法院八十八年保險字第二號證述「（問：八十七年十二月十四日在
　　干城路三八八號前駕駛貨車車禍發時是否由你至現場處理？）是的，當時那條路
　　有施工，撞到路旁石墩，是附近民眾通知，我到場時，救護車已先到送劉金生至
　　醫院了，」，「（問：當時貨車有無擦撞？）有撞到旁邊車子，我到時車子引擎
　　已被關掉。」，「（問：當時路寬？）只剩單線行進，無法會車。」，「撞到旁
　　邊車子不是很嚴重，是撞到石墩才比較嚴重。」，「（劉金生）沒有喝酒，只是
　　在車上有吐。沒看到什麼外傷。」（見被上訴人提出之證人筆錄）。又桃園縣警
　　察局平鎮分局編號：005058道路交通事故證明書所載肇事情形為「於右記時、地
　　，劉金生駕自小客ＫＬ－四四０六號，由干城路南向北行駛，擦撞停放於龍潭鄉
　　○○路三八二號之車輛ＳＰ─０四七九號車主何坤來後，劉金生駕車失控撞上干
　　城路三八八號前之石水泥柱，經送醫於八十七年十二月十六日十二時三十分宣告
　　不治死亡」（見原審卷第九八頁）。是依上述證據觀之，劉金生係自行擦撞路旁
　　車輛，再撞及路旁石柱，尚無從認劉金生係因先發生車禍而致顱內出血。
(2)、劉金生於八十七年十二月十四日急診就醫，意識昏迷側瞳孔放大，經腦部斷層掃
　　描檢查，發現左側腦內基底核、視丘出血約4公分*5公分*6公分 ，八十七年十二
　　月十四日經開顱手術後取出血腫，手術後於加護病房處理治療，至八十七年十二
　　月十六日死亡等情，有敏盛綜合醫院龍潭分院八十八年九月十八日盛分總字第一
　　０三二號函可稽（原審卷第三七頁之次頁）。又上訴人提出之敏盛綜合醫院病歷
　　摘要報告，「最後診斷為、高血壓性腦內出血（左基底核及視丘）。、頭部
　　外傷。並載明顱內出血造成原因為高血壓性腦血管病，死亡原因為顱內出血」（
　　見原審卷第二七頁）。又本件台灣桃園地方法院檢察署檢驗員八十七年十二月十
　　七日製作之驗斷書其他部分欄記載「一、死者車損不嚴重，駕駛座無損，頭部無
　　明顯外傷。．．三、疑為自發性腦出血，但證據不足。」，另死因欄記載「顱內
　　出血」、致死創傷欄記載「頭部外傷」、兇器種類及傷害方法欄記載「車禍」。
　　（見原審卷第一一六頁背面）。是依上述文書，亦無從認劉金生係因車禍而顱內
　　出血致死。
(3)、依上所述，上訴人所舉證據，尚未能證明劉金生係因發生車禍致引發高血壓性顱
　　內出血致死。
３、本件被保險人劉金生之死因，經送請行政院衛生署醫事審議委員會鑑定，依該委
　　員會第九○○八六號鑑定書之鑑定意見為「一、病人之死因：參考八十六年十一
　　月三軍總醫院之病歷，病人發生左側腦基底核出血，及八十七年十二月十四日龍
　　潭敏盛醫院之腦部電腦斷層檢查，顯示左側腦基底核及視丘大量出血，死因明確
　　，為一般常見之高血壓腦出血。二、依照車禍發生狀況、法醫勘驗記錄、敏盛醫
　　院之電腦斷層掃描片及送醫當時病況記載，病人應係先有高血壓腦出血才導致車
　　禍。」，有行政院衛生署九十年七月二十七日衛署醫字第０九０００四七六七八
　　號書函檢附之鑑定書可稽（見本院卷第六九頁）。另敏盛綜合醫院龍潭分院八十
　　九年十二月二七日八九盛分總字第一二七七號函內容略以「一、本院病患劉君（
　　病歷號：274335）顱內出血造成原因為高血壓性腦內出血，所憑據為腦部斷層掃
　　描之發現，掃描所呈現為典型自發性腦內出血（中風）。二、診斷書所載「顱內
　　出血、頭部外傷」乃分開二個診斷；「顱內出血」引起的原因是高血壓性腦內出
　　血（中風），「頭部外傷」是為病患臨床檢查，發現有外傷現象，最有可能是腦
　　中風引起致病患肢體軟弱、意識不清因而造成頭部外傷，故並無牴觸。」（見本
　　院卷第七五頁）。是堪認本件被保險人劉金生係於車輛行進中，因自發性腦出血
　　發作，陷入昏迷，致無法繼續操控車輛，造成擦撞他車之意外，雖經送醫進行開
　　顱手術清除血腫，仍不治身亡，而非因發生車禍致引發高血壓性顱內出血死亡。
４、本件被保險人劉金生死亡原因，與兩造約定之上訴人平安保險契約條款第二條約
　　定不符，被上訴人自不得依保險契約請求上訴人給付一百萬元及遲延利息。
５、被上訴人另謂縱劉金生先有高血壓未必發生死亡之結果，導致死亡之結果係因意
    外車禍致頭部外傷，致原發性腦出血加乘效果而死亡，劉金生死亡與車禍有相當
    因果關係；縱認定劉金生死亡結果係因腦出血疾病引起，自應由上訴人證明縱不
　　發生車禍，劉金生仍發生死亡之結果為舉證等語。
　　查被保險人劉金生之死因為高血壓性腦內出血，已如上述。且本件係被上訴人請
　　求上訴人給付保險金，應由被上訴人先負舉證之責，被上訴人未舉證證明劉金生
　　死因為車禍頭部外傷，其主張即無從採。其主張應由上訴人舉證證明縱不發生車
　　禍，劉金生仍發生死亡之結果云云，核與舉證責任之規定有違，均不足採。
６、被上訴人另主張本件上訴人平安保險契約條款第二條約定「被保險人於本契約有
    效期間內，因遭遇外來突發的意外傷害事故，並以意外傷害事故為直接且單獨原
    因，致其身體蒙受傷害或因而殘廢或死亡時，依照本契約的約定，給付保險金。
　　」，第四條約定「被保險人於契約有效期間內遭遇第二條約定的意外傷害事故，
　　並以此意外事故為直接且單獨原因，自意外傷害事故發生之日起一百八十日以內
　　死亡者，本公司按保險金額給付死亡保險金。」，其中「以意外傷害事故為直接
　　且單獨原因」之內容，任意以定型化契約限縮要保人得請求保險金之範圍，有違
　　保險法之強制規定，自屬無效，且不符保險制度「分擔危險」之宗旨，應排除適
　　用。本件劉金生死亡與車禍意外事故有相當因果關係，依保險法第一百三十一條
　　「傷害保險人於被保險人遭受意外傷害及其所致殘廢或死亡時，負給付保險金額
　　之責」之要件，上訴人應給付保險金等語。
　　查上訴人平安保險契約條款第二條、第四條約定，其中「以意外傷害事故為直接
　　且單獨原因」之內容，並無違現行保險法強制規定，被上訴人主張該約定違反強
    制規定為無效，應排除適用乙節，自無足採。又被上訴人未能證明劉金生死亡與
    車禍意外事故有相當因果關係，其即不得依保險法第一百三十一條規定，請求本
    件保險金。
五、綜上所述，被上訴人之主張為不可採，其請求上訴人給付保險金一百萬元及自八
　　十七年十二月十七日起至清償日止，按年息百分之五計算之利息為無理由，應予
　　駁回，其假執行之聲請亦失所附麗，應併予駁回。原審為上訴人敗訴之判決，尚
　　有未洽。上訴意旨指摘原判決不當，求予廢棄，為有理由，爰由本院將原判決廢
　　棄，改判如主文第二項所示。
六、本件事證已明，兩造其餘攻擊防禦方法，經核與本判決之結果不生影響，爰不一
    一論述。
七、據上論結：本件上訴為有理由，依民事訴訟法第四百六十三條、第三百八十五條
　　第一項前段、第四百五十條、第七十八條，判決如主文。
中　　　華　　　民　　　國　　九十一　　年　　　四　　　月　    三十　　日
　　　　　　　　　　　　　　　臺灣高等法院民事第十一庭
　　　　　　　　　　　　　　　　　審判長法  官　吳  景  源
　　　　　　　　　　　　　　　　　      法　官　連　正　義
                                        法　官　滕　允　潔
右正本係照原本作成。
不得上訴。
　　　　　　　　　　　　　　　　　　　　書記官　邵　淑　津
中　　　華　　　民　　　國　　九十一　　年　　　四　　　月　　　三十　　日
